【裁判字號】    99,交聲,1988
【裁判日期】    990628
【裁判案由】    聲明異議
【裁判全文】
臺灣臺中地方法院交通事件裁定        99年度交聲字第1988號
原處分機關  交通部公路總局臺中區監理所豐原監理站
異  議  人
即受處分人  太子貨運企業股份有限公司
代  表  人  卓素蜜
上列受處分人因違反道路交通管理處罰條例案件，對於交通部公
路總局臺中區監理所豐原監理站於民國99年5 月4 日所為之處分
（原處分案號：豐監稽違字第裁63-HD0000000號裁決書）聲明異
議，本院裁定如下：
    主  文
原處分撤銷。
太子貨運企業股份有限公司不罰。
    理  由
一、原處分機關略以：聲明異議人即受處分人（下稱異議人）所
    有車牌號碼6J-081號營業貨運曳引車附掛車號MQ-46 號營業
    半拖車，於民國99年3 月25日中午11時20分許，行經臺中縣
    臨港東路口時，因「MQ-46 號拖車牌未依規定懸掛」而違規
    ，經臺中縣警察局烏日分局警員當場舉發，本所遂以受處分
    人有違反道路交通管理處罰條例第12條第1 項第7 款、第2
    項之規定，於99年5 月4 日以豐監稽違字第裁63-HD0000000
    號裁處異議人5,400 元罰鍰，並吊銷6J-081號車牌照等語。
二、異議人聲明異議意旨略以：伊所有車號6J-081號曳引車於99
    年3 月25日11時20分許，由司機陳枝財駕駛裝載煤炭前往臺
    灣電力公司臺中縣龍井鄉竹坑煤場，司機於當日早上在臺中
    縣龍井鄉臺中火力發電廠裝載完成後巡視車輛狀況時，發現
    該半拖車MQ-46 牌照有毀損脫落遺失之虞，無法現場立即修
    繕，故將MQ-46 牌照放置於車號6J-081號曳引車中，以免運
    送過程途中遺失，並立即前往明旭修配廠，未料於修配廠前
    方約100 公尺巧遇烏日分局龍東派出所員警實施攔檢工作而
    經警開單舉發。司機於員警開單舉發後立即前往修配廠修復
    ，並開立修復估價單與拍攝修復前後對照照片，司機並非無
    故不懸掛半拖車MQ-46 牌照或拖延修復行為，亦做好良好的
    狀況處理，於運送途中立即至修配廠修復，無繞道至別處。
    是司機雖未懸掛半拖車MQ-46 牌照，但該毀損之牌照並非司
    機可立即修復完成，須由專業人員處理，而修配廠亦位於攔
    檢點之前方100 公尺即可修復完成，之後立即依規定位置懸
    掛車輛號牌。請求撤銷原處分，無須辦理檢驗合格後重新領
    牌等語。
三、按汽車已領有號牌而未懸掛或不依指定位置懸掛者，處汽車
    所有人新臺幣3,600 元以上10,800元以下罰鍰，並禁止其行
    駛且牌照吊銷之。又道路交通管理處罰條例所稱之汽車，包
    括機器腳踏車，道路交通管理處罰條例第12條第1 項第7 款
    、第2 項、第3 條第8 款分別定有明文。次按拖車號牌每車
    1 面，應正面懸掛於車輛後端之明顯適當位置，道路交通安
    全規則第11條第1 項第3 款亦有明文。
四、經查：
  (一)案外人陳枝財於前揭違規時、地，駕駛異議人所有車牌號碼
    6J-081號營業貨運曳引車，因「未依規定懸掛車牌（拖車牌
    MQ-46 牌照孔損壞）」之違規事實，經警掣單舉發等情，有
    臺中縣警察局中縣警交字第HD0000000 號舉發違反道路交通
    管理事件通知單1 紙、採證照片2 幀附卷可資佐證。異議人
    雖辯稱因拖車MQ-46 牌照毀損脫落且無法立即修繕，非無故
    不懸掛車牌，且係在前往修配廠途中為警舉發云云。然經異
    議人於聲明異議狀亦自承：伊所有且已領有號牌之車號MQ-4
    6 號拖車未懸掛，其違規事實已甚明確，縱異議人係為前往
    修配廠而行駛於道路，舉發員警隨後才進行攔查，亦無礙其
    違規事實之成立。
  (二)按人民違反法律上之義務而應受行政罰之行為，法律無特別
    規定時，雖不以出於故意為必要，仍須以過失為其責任條件
    ，司法院大法官釋字第275 號解釋意旨可資參照。次按行政
    罰法第13條規定，因避免自己或他人生命、身體、自由、名
    譽或財產之緊急危難而出於不得已之行為，不予處罰。是以
    法律就違規事由，非全無情理之考量規定，然此情理之考量
    規定仍需合致一定之要件規範，方得以成立。而本件異議人
    雖抗辯上開未懸掛車牌之原因，然異議人未通知修車廠人員
    前來修理，或商請拖吊車拖吊至修車廠修理，即由司機陳枝
    財自行駕駛該未懸掛號牌之上開車輛行駛於道路上，其於前
    揭違規事實顯有過失至明，從而依前揭司法院大法官會議釋
    字第275 號解釋意旨，異議人仍應受罰。縱使拖車車牌懸掛
    孔裂損，無法懸掛車牌屬實，仍不合致於「出於不得已之行
    為」要件，故無以依行政罰法第13條規定之情理事由執以免
    罰。再者，拖車號牌每車1 面，應正面懸掛於車輛後端之明
    顯適當位置，道路交通安全規則第11條第1 項第3 款定有明
    文。異議人所雇用之司機陳枝財既係領有駕駛執照之駕駛人
    ，對於上開規定，自難諉為不知。本件異議人所雇用之司機
    陳枝財既已知悉上開拖車已無法懸掛號牌，即不得再行駕駛
    該車輛於道路上，縱有維修必要，亦應循其他方式，然不思
    此途，仍貿然駕駛車號6J-081號曳引車後掛該未懸掛號牌之
    車號MQ-46 號拖車於道路上行駛，核其所為，自屬違反上開
    交通規則，而該當於前開道路交通管理處罰條例第12條第1
    項第7 款所規定之交通違規行為無訛。雖異議人辯稱該半拖
    車號牌放置於車號6J-081號曳引車車內云云，惟車輛未依規
    定懸掛號牌即不得行駛，此乃法所明文，異議人豈可僅圖一
    時便宜行事，即將交通規則置若罔聞，是縱令異議人前揭辯
    詞屬實，仍無從據為解免其違規責任之事由。
  (三)惟仍應審究者，關於上開曳引車後掛之拖車未依規定懸掛車
    牌( 拖車牌MQ-46 號) 之違規事實，其處罰對象為何？經查
    ，「『道路交通管理處罰條例』第3 條第8 款名詞釋義『車
    輛』為在道路上以原動機行駛之汽車。由於聯結車係指曳引
    車兼供曳引之貨車與拖車所組成之車輛，因此拖車（含半拖
    車及全拖車）本身雖無動力，但其係聯結車之必要部分，且
    拖車應依規定經登記檢驗合格領有號牌及拖車使用證，始能
    行駛道路，故拖車屬於『道路交通管理處罰條例』所稱之車
    輛」，又「若拖車違反其他道路交通管理事件者，仍應就其
    違規具體事實，依道路交通管理處罰條例第85之規定予以處
    罰。」，此有交通部87年2 月24日（87）交路字第001343號
    函釋及90年2 月8 日（90）交路字第001229號函釋可參，足
    見拖車（含半拖車及全拖車）與曳引車之所有權係各自獨立
    ，是若拖車有違反道路交通管理處罰條例之違規情節，尚非
    得不問原因事實為何，概以曳引車之所有人為唯一處罰之對
    象，倘依具體情節認應歸責拖車所有人時，自得適用處罰汽
    車所有人之規定，處罰該拖車之所有人（臺灣高等法院臺中
    分院99年度交抗字第350 號裁定意旨參照）。故違規情節苟
    係拖車已領有號牌而未懸掛，應屬可歸責於拖車所有人，並
    不因該輛拖車是否由聯結曳引車行駛於道路而有所差異。本
    件原處分機關所認之違規事實乃「領有號牌未懸掛」，雖該
    車牌號碼MQ-46 號拖車之汽車所有人亦為異議人（此有車號
    查詢拖車車籍資料一份在卷可參），仍應另就該拖車所有人
    予以裁處，尚難僅因其連結附掛於異議人所有之曳引車行駛
    於道路，即將此歸責於曳引車之所有人處罰，且關於「牌照
    吊銷」之罰則，所吊銷之牌照亦應為違規之拖車牌照而非曳
    引車之牌照亦明。
  (四)綜上所述，本件原處分機關所為裁罰之對象應為「車號MQ-4
    6 號營業半拖車」之汽車所有人，並非「車號6J-081號營業
    貨運曳引車」之汽車所有人。原處分機關不察，逕以車號6J
    -081號營業貨運曳引車所有人為裁罰對象，即依係爭車輛領
    有號牌未懸掛，對異議人裁處罰鍰5,400 元，並牌照吊銷，
    自有可議之處，而屬無可維持，應由本院將原處分撤銷，改
    諭知異議人不罰如主文第2 項所示。至本件異議人所有車號
    MQ-46 號營業半拖車領有號牌未懸掛之違規行為，應由原處
    分機關另為適法之處理，併此敘明。
據上論斷，應依道路交通管理處罰條例第87條第2 項，道路交通
案件處理辦法第20條前段，裁定如主文。
中    華    民    國    99    年    6     月    28    日
                  交通法庭   法  官  簡婉倫
以上正本證明與原本無異。
如不服本裁定，應於裁定送達後 5日內向本院提出抗告狀（須附
繕本）。
                             書記官  許千士
中    華    民    國    99    年    6     月    28    日

司法院資訊處製作；財團法人民間司法改革基金會備份。
